【裁判字號】    90,上易,1799
【裁判日期】    900824
【裁判案由】    詐欺
【裁判全文】
臺灣高等法院刑事判決                            九十年度上易字第一七九九號
    上  訴  人  臺灣板橋地方法院檢察署檢察官
    被      告  甲  ○
右上訴人因被告詐欺案件，不服臺灣板橋地方法院八十九年度易字第二一五二號，中
華民國九十年四月三日第一審判決（起訴案號：臺灣板橋地方法院檢察署八十八年度
調偵字第八號）提起上訴，本院判決如左：
    主  文
上訴駁回。
    理  由
一、公訴意旨略以：被告甲○於民國八十五年四月間，與乙○○、詹榮華及告訴人戊○○等人，在中國大陸海口市國賓酒樓用餐之際，佯稱將在中國大陸哈爾濱大慶
    市設立俊鳥娛樂城，利潤豐厚，力邀告訴人參與投資，並向告訴人表示將於收受
    投資款項後，立即為告訴人辦理入股手續等語，致告訴人陷於錯誤，陸續以匯款
    或現金之方式，交付詹榮華轉交新臺幣五百萬元投資款與被告。詎被告於收受上
    開投資款後，並未依約辦理告訴人之入股手續，復否認曾收受前開投資款，致告
    訴人求償無門，始知受騙，因認被告涉有刑法第三百三十九條第一項詐取財罪嫌
    云云。
二、按犯罪事實應依證據認定之，無證據不得推定其犯罪事實；又不能證明被告犯罪
    者，應諭知無罪之判決，刑事訴訟法第一百五十四條、第三百零一條第一項分別
    定有明文。而所謂證據，係指足以證明被告確有犯罪行為之積極證據而言，該項
    證據須適於為被告犯罪之證明者，始得採為斷罪之資料；再告訴人之告訴，係以
    使被告受刑事訴追為目的，是其陳述是否與事實相符，仍應調查其他證據以資審
    認，有最高法院六十九年臺上字第四九一三號、五十二年臺上字第一三○○號判
    例可資參照。又刑法第三百三十九條之詐欺罪，須行為人意圖為自己或第三人不
    法之所有，施用詐術使人陷於錯誤而交付財物始能成立。
三、公訴人認被告甲○涉有詐欺犯行，無非以右揭事實業據告訴人戊○○指訴綦詳，
    並經證人乙○○、丙○○結證在卷，復有收款收據、確認書在卷可憑為主要論據
    。訊據被告堅決否認有何詐欺犯行，辯稱：其於八十五年四月間將海南冠天下理
    容公司（下稱海南冠天下）以新臺幣四百萬元轉讓給詹榮華，詹榮華只付新臺幣
    一百多萬元（包含詹榮華在海南冠天下消費欠款）就跑了，由告訴人出面處理，
    表示願意頂下。後來告訴人透過詹榮華陸續匯款人民幣七十萬元至其帳戶，並於
    同年九月份交付一紙新臺幣七十萬元支票，此等款項均係給付頂讓海南冠天下之
    價款，與投資大慶市俊鳥娛樂城無關。其在國賓酒樓吃飯時係對詹榮華談起投資
    俊鳥娛樂城之事，與告訴人間則是談論有關海南冠天下之事，並未邀同告訴人投
    資俊鳥娛樂城。在俊鳥娛樂城已開始裝潢時，是告訴人表示想投資，要前往觀看
    ，才帶告訴人前往大慶，但是其與丁○○合夥，並未讓告訴人投資。其在八十五
    年初就與詹榮華、丁○○談成立俊鳥娛樂城之事，原本協議由其出資新臺幣四百
    萬元，丁○○及詹榮華各出資新臺幣三百萬元，但詹榮華未依約出資，遂由丁○○出資新臺幣一千萬元取得經營權。嗣因經營不善，其想退出，與丁○○協調不
    成，才寫確認書交給告訴人，全權委託告訴人向丁○○協調將其投資款項取回云
    云。經查：
（一）告訴人戊○○指稱被告以投資俊鳥娛樂城為由，向其詐騙投資款新臺幣五百萬
      元，固提出確認書、收款收據（見二七一一六號偵查卷第四頁、第三頁反面）
      及合計人民幣七十萬元之電匯憑證三紙、新臺幣七十萬元之支票一紙（見本院
      卷第一一七至一二○頁）為證，被告亦坦承簽立上開確認書，並收受上開匯款
      及支票。惟就告訴人所提出之確認書上所載「茲確認一九九六年（即八十五年
      ）六月份本人甲○出面投資哈爾濱大慶市俊鳥娛樂城之資金，人民幣一百一十
      萬元正，全部均由我方股東戊○○先生出資，至于本人之股份全部全權信託於
      戊○○先生處理」內容以觀，被告出資時間為八十五年六月份。然上開三張人
      民幣七十萬元電匯憑證，分別為八十五年五月二十三日匯款四十萬元、八十五
      年七月十五日分別匯款十萬元及二十萬元人民幣，後二筆合計三十萬元人民幣
      之匯款時間，與新臺幣七十萬元支票之發票日期八十五年九月十五日，均在確
      認書所載出資時間之後，已難認告訴人所給付上開款項係投資俊鳥娛樂城之資
      金。且參以證人丙○○於偵查中證稱：八十五年八月、九月分別在哈爾濱、臺
      灣見過丁○○，二次都有談到娛樂城之事，被告曾提到其朋友在大慶開娛樂城
      ，叫其與告訴人去看，到哈爾濱後，丁○○說其等可以投資娛樂城，但沒說多
      少錢，在臺灣時則說要投資新臺幣一千多萬元與大陸合資，但沒聽丁○○說要
      告訴人出多少錢，告訴人有答應投資，邱澤則說會再與告訴人聯絡等語（見
      二七一一六號偵查卷五十二頁反面），可見告訴人於八十五年八月、九月時尚
      未出資投資俊鳥娛樂城，益難認上開匯款及支票係投資於俊鳥娛樂城之出資。
（二）又確認書上所載出資金額為人民幣一百一十萬元（以歷年與新臺幣換算之最低
      三點六五元至最高四元之匯率計之，約為新臺幣四百零一萬五千元至四百四十
      萬元之間），不僅與上開人民幣七十萬元（同上匯率換算約為新臺幣二百五十
      五萬元五千元至二百八十萬元之間）及票款新臺幣七十萬元之合計金額不符，
      亦與告訴人指訴之新臺幣五百萬元不符。告訴人嗣雖改稱其交付詹榮華新臺幣
      五百萬，但詹榮華花掉部分金額，僅交給被告新臺幣四百萬元，故該確認書上
      金額為人民幣一百一十萬元云云（見本院卷第九二頁）。惟告訴人就投資俊鳥
      城之出資情形，先具狀陳稱將投資款新臺幣五百萬元委請詹榮華轉交被告（見
      二七一一六號偵查卷第二頁告訴狀），嗣改稱其中新臺幣七十萬支票是在臺北
      交給被告（見五六號偵查卷第六頁），而後又稱投資新臺幣約五百萬元，除匯
      款及支票外，另在海口分二次交付現金給被告，一次新臺幣五十萬元，一次新
      臺幣八十萬元（見本院卷第六七頁），對於如何交付新臺幣五百萬元之陳述前
      後不一，且除提出上開人民幣七十萬元匯款及新臺幣七十萬元之支票外，並無
      法提出其他任何出資證明，事後為附和確認書上金額，始改稱交付被告新臺幣
      四百萬元云云，實不足採。又被告投資於俊鳥娛樂城之資金若如同確認書所載
      係告訴人所出資，則該確認書後段何須另載明被告之股份全部全權信託於告訴
      人處理？復參以該確認書之簽立日期為八十六年十月，則告訴人若於八十五年
      六月前已將出資全數交與被告，何以遲至一年多後才簽立上開確認書？且被告
      稱其在俊鳥娛樂城從裝潢開始經營至八十六年七月份即由丁○○接手經營（見
      二七一一六號偵查卷第三十頁），證人丁○○亦稱於八十六年七月以後有派人
      接手經營（見二七一一六號偵查卷第三十頁），而上開確認書之簽立日期適為
      被告退出經營後，則被告辯稱係因經營不善，其想退出，與丁○○協調不成，
      才寫確認書交給告訴人，全權委託告訴人向丁○○協調將其投資款項取回，該
      確認書並非告訴人投資之確認等語，尚非無據。上開確認書自無法作為告訴人
      投資俊鳥娛樂城之出資證明。
（三）再被告與告訴人曾簽訂海南冠天下轉讓契約書，約定轉讓金額新臺幣四百萬元
      ，由告訴人先付定金新臺幣五十萬元，並於八十五年四月份起交由告訴人經營
      ，告訴人需於八十五年九月十五日前結清尾款，被告則於同年九月三十日前負
      責將公司過戶給告訴人，有該轉讓契約書在卷可稽（見原審卷第五二頁），告
      訴人亦自承有向被告頂讓海南冠天下，並簽署上開契約（見原審卷第四九頁）
      。核諸上開人民幣七十萬元之匯款時間分別為八十五年五月二十三日、同年七
      月十五日，均為上開轉讓契約書簽訂後給付之款項，且該新臺幣七十萬元支票
      之發票日期為八十五年九月十五日，亦適為告訴人應結清尾款之日。而被告自
      承收受新臺幣五十萬元現金（見本院卷第八一頁、第九一頁）及詹榮華先前給
      付之新臺幣一百萬元現金（扣除消費欠款，約新臺幣幾十萬元）（見本院卷第
      八三頁），告訴人亦供承詹榮華在被告公司消費積欠新臺幣幾十萬元（見本院
      卷第九四頁），則被告所收受金額合計亦約為新臺幣四百萬元。參以證人乙○○於偵查中證稱：其於八十五年四月份在海南島海口市之國賓酒樓，與告訴人
      、被告、詹榮華吃過飯時，有稍微提到娛樂城之事，但主要是討論海南冠天下
      之事等語（見二七一一六號偵查卷第五十二頁）。可見被告所辯上開人民幣七
      十萬元之匯款及新臺幣七十萬元之票款，係給付海南冠天下之款項，並非無據
      。至證人乙○○嗣於本院改稱：「海口冠天下是已經現有的東西，他們主要是
      提大慶俊鳥娛樂城的事情，他們有談到海口冠天下公司的營運，但是沒有討論
      到轉讓的事情」（見本院卷第六三頁），顯係事後附和告訴人之詞，不足採信
      。
（四）告訴人雖稱其投資海南冠天下有另外出資新臺幣二百萬元，在八十五年四月間
      以現金當面給付新臺幣一百萬，八十五年六月底至七月初再給付新臺幣一百萬
      元給被告，與上開匯款及支票係投資俊鳥娛樂城款項無關（見本院卷九十頁）
      云云。惟被告堅稱：新臺幣一百萬現金是詹榮華於四月間交給他的，六月份並
      未收取告訴人新臺幣一百萬元現金等語（見本院卷第九一頁）。雖證人丙○○
      附和告訴人之詞，證稱：告訴人有在海南冠天下辦公室拿新臺幣一百萬元給被
      告云云（見本院卷第六六頁），然告訴人嗣已改稱該新臺幣一百萬係其交給詹
      榮華，詹榮華再當面交給被告（見本院卷第九四頁），故被告所指前述四月間
    交付之新臺幣一百萬元，固應係詹榮華轉交投資於海南冠天下資金。惟有關六
      月份另給付新臺幣一百萬元部分，告訴人雖提出於八十五年六月二十五日提領
      現金新臺幣二百四十二萬元之提款紀錄（見本院卷第一一五頁），惟並未有人
      見聞或其他任何證明可資證明告訴人交付情事，已難認其提領款項交付被告。
      且告訴人稱其給付新臺幣二百萬元即取得經營權，所指給付金額與轉讓契約書
      所載之定金及出賣金額均不相符。雖告訴人對此供稱因不在意契約書上定金寫
      多少錢，且轉讓契約書上載明的新臺幣四百萬元是為了過戶，資金寫多的話，
      扣的稅較重云云（見本院卷第九一頁），惟本院更質以既須扣重稅，何以實際
      交付新臺幣二百萬元，而轉讓契約書上卻記載新臺幣四百萬元，告訴人又改稱
      係因其欲將海南冠天下再頂讓出去，為提高買主之出價始為如此記載云云（見
      本院卷第九二頁），非惟先後所述不一，且如僅須給付新臺幣二百萬元即可取
      得經營權，何以甘冒於契約載明新臺幣四百萬元，而有於事後遭索討之虞，核
      諸與常情不符，自不足採。至轉讓契約書於八十五年九月簽署時，仍記載給付
      定金、尾款的過程，而未載明當時全部已付清價金若干，係雙方合意如此記述
      方式，非如告訴人所指，於僅付定金新臺幣五十萬元時，被告絕無可能將海南
      冠天下先交與告訴人經營。
（五）另告訴人提出之收款收據雖載明：「茲確認收到戊○○先生新臺幣五百萬元整
      于一九九六年間陸續分批以現金或匯款方式交給詹榮華先生，再轉交甲○先生
      ，投入中國大慶市俊鳥娛樂城之投資股金」。惟告訴人對是否交付詹榮華新臺
      幣五百萬元，再轉交被告，前後陳述不一，而本件所能證明交付詹榮華的僅有
      七十萬元人民幣匯款及投資海南冠天下之新臺幣一百萬元（包括詹榮華積欠部
      分）。另所指其當面交付被告部分，其中新臺幣五十萬元現金，被告稱係海南
      冠天下之定金，告訴人則指係投資俊鳥娛樂城；七十萬元支票，被告稱係海南
      冠天下之尾款，而告訴人亦謂為投資俊鳥娛樂城之用，均已詳如前述。即或合
      計以上全部金額，認均係交付被告詹榮華以轉交，然亦係包括海南冠天下之轉
      讓金額在內。況依告訴人所稱其中多少金額是其以現金交付被告等情以觀，實
      則並未因投資俊鳥娛樂城而交付達新臺幣五百萬元給詹榮華。而詹榮華於八十
      三年九月二十三日出境後，即因詐欺案件經法院通緝，長期滯留境外未歸，有
      其出入境資料在卷可按（見本院卷第二二頁至二八頁），無法傳訊其到庭作證
      ，收款收據所載內容又與告訴人所指情節不符，是上開收款收據實不足作為告
      訴人投資俊鳥娛樂城之依據。
（六）至證人乙○○、丙○○雖均證稱被告有向告訴人提起投資俊鳥娛樂城之事，惟
      證人丙○○於偵查中證稱其與告訴人至哈爾濱後，係丁○○告知其等可以投資
      俊鳥娛樂城，但沒說多少錢（見二七一一六號偵查卷五十二頁反面），於本院
      則稱：在哈爾濱那次被告、邱董、告訴人有談到娛樂城的事情，他們三人在那
      邊講，被告向告訴人說大慶投資環境不錯，要他過來投資，大約要新臺幣四、
      五百萬元云云（見本院卷第六五頁），雖均稱被告有與告訴人丁○○在大慶俊
      鳥娛樂城見面，核與被告自承有帶告訴人去看過俊鳥娛樂城之情節相符，然就
      係何人告知投資一事及是否告知投資金額，先後證述不一。又就告訴人是否確
      實出資投資俊鳥娛樂城，證人乙○○於偵查中稱：告訴人有陸續向其提到投資
      新臺幣四百五十萬元在娛樂城，但沒說交給何人等語（見二七一一六號偵查卷
      第五二頁），證人丙○○於偵查時稱：聽告訴人說有匯新臺幣四百多萬元給被
      告（見二七一一六號偵查卷第五二頁反面），於本院證稱：後來聽告訴人說出
      資新臺幣四、五百萬元等語（見本院卷第六五頁），均係自告訴人處聽聞得知
      。另證人丙○○並稱：上開新臺幣七十萬元支票是在臺北開票給丁○○用以投
      資俊鳥娛樂城云云（見本院卷第六五頁），核與前開事證不符，自均無法據為
      被告犯有本件詐欺之憑證。
（七）綜上所述，告訴人所提出之匯款單據、支票及確認書、收款收據及證人乙○○
      、丙○○之證詞，均無法據為告訴人確有出資俊鳥娛樂城之證明，此外復查無
      其他積極證據足認被告有公訴意旨所指之詐欺犯行，其犯罪自屬不能證明。
四、原審依調查證據之結果，斟酌全辯論意旨，認被告犯罪不能證明，依法為無罪之
    論知，經核並無不合。公訴人據告訴人請求提起上訴，認由上開確認書已足證告
    訴人確有投資人民幣一百一十萬元於俊鳥娛樂城，且證人乙○○、丙○○亦證稱
    被告確有向告訴人遊說投資俊鳥娛樂城一事，告訴人投資後，被告否認收到投資
    款項，顯有詐欺之犯行，原判決誤將告訴人另行投資之海口冠天下與本案混淆，
    又曲解被告承認之確認書，自有違誤云云，指摘原判決不當，為無理由，應予駁
    回。
據上論斷，應依刑事訴訟法第三百六十八條，判決如主文。
本案經檢察官郭弘佑到庭執行職務。
中      華      民      國      九十      年    八    月    二十四      日
                              臺灣高等法院刑事第十一庭
                                  審判長法  官  楊  照  男
                                        法  官  陳  炳  彰
                                        法  官  王  詠  寰
右正本證明與原本無異。
不得上訴。
                                        書記官  駱  麗  君
中      華      民      國      九十      年    八    月    二十四      日


司法院資訊處製作；財團法人民間司法改革基金會備份。
